臺灣臺北地方法院民事判決　　　　　　　　　　　　九十三年度訴字第一一二六號
　　原　　　告　宇○○
　　　　　　　　卯○○
　　　　　　　　甲○○
　　共　　　同
　　訴訟代理人　張麗玉律師
　　被　　　告　戊○○
　　　　　　　　戌○○
　　　　　　　　丁○○
　　　　　　　　巳○○
　　　　　　　　地○○
　　　　　　　　宙○○
　　　　　　　　寅○○
　　　　　　　　癸○○
　　　　　　　　酉○○
　　　　　　　　辛○○
　　　　　　　　己○○
　　　　　　　　亥○○
　　　　　　　　午○○
　　　　　　　　壬○○
　　　　　　　　天○○
　　　　　　　　丙○○
　　　　　　　　乙○○
　　　　　　　　庚○○
　　　　　　　　丑○○
　　　　　　　　辰○○
　　　　　　　　申○○
　　　　　　　　未○○
　　共　　　同
　　訴訟代理人　呂傳勝律師
　　被　　　告　子○○
右當事人間確認派下權不存在等事件，本院於中華民國九十三年十月二十五日言詞辯
論終結，判決如下：
    主  文
確認被告對祭祀公業邱詩欽派下權不存在。
訴訟費用由被告負擔。
    事  實
甲、原告方面：
壹、聲明：如主文所示。
貳、陳述：
一、坐落桃園縣八德市○○段一○八七地號土地（面積三千零八十七平方公尺，所有
    權應有部分四分之二）及坐落桃園縣八德市○○段一○八七之一地號土地（面積
    七十五平方公尺，所有權應有部分四分之二，業經徵收）係祭祀公業邱詩欽所有
    ，祭祀公業邱詩欽於日據時期大正五年六、七月間，由已故之訴外人邱垂文、邱
    創寶、邱創輝、邱創仁提供其因繼承所共有之前開土地所有權應有部分六分之一
    、邱娘妹及邱惷分別提供前開土地所有權應有部分六分之一（共三大房）所設立
    ，用以祭祀邱詩欽。依法院實務見解及台灣地區習慣，祭祀公業之繼承，係以享
    有派下權之男系子孫、奉祀本家祖先之女子及從母姓之子孫為限。原告宇○○、
    卯○○及甲○○分別為祭祀公業邱詩欽設立人邱創寶、邱創輝及邱惷之繼承人，
    自為祭祀公業邱詩欽之派下員。
二、又已故之訴外人邱茂盛雖為祭祀公業邱詩欽之土地共有人，惟其既保留自己土地
    持分，而未同時提供其所有土地參與設立祭祀公業邱詩欽，顯非祭祀公業邱詩欽
    之設立人，無從因設立而取得祭祀公業邱詩欽派下員資格，亦無從因單純被選任
    為祭祀公業邱詩欽管理人，而得推認其具有派下員資格。被告既均為邱茂盛之後
    代子孫，自非為祭祀公業邱詩欽之派下員。況祭祀公業管理人與祭祀公業之關係
    ，僅屬私法上之委任關係，特重雙方間之信任關係，於管理人死亡後，委任關係
    當然終止而歸於消滅，被告辯稱伊等享有祭祀公業邱詩欽之派下權，於法無據。
三、台灣地區祭祀公業所謂派下權，非僅係身分權，亦兼具財產權之性質，派下權之
    存否，既可經法院確認判決除去其不安之狀態，即有法律上之利益，而有保護之
    必要，自得為確認之訴之標的。原告為祭祀公業邱詩欽之派下員，並爭執被告派
    下員之地位，依法自得提起本件確認訴訟。
四、另依台灣民事習慣調查報告之記載，有無取得派下權應以是否為「設立人及其繼
    承人」為判斷標準，派下員之身分應由設立祭祀公業之事實來認定，並非由享祀
    人之繼承關係來認定，日據時期祭祀公業管理人不一定具有派下員身分。
五、至於被告自行祭拜其祖先，與祭祀公業邱詩欽之祭祀無關，且地價稅之繳納單據
    ，與是否取得派下權無關，被告不得執此辯稱其為祭祀公業邱詩欽之派下員。
參、證據：提出祭祀公業邱詩欽派下全員系統表及名冊、土地登記簿、土地登記謄本
    、地籍圖謄本、
    業邱詩欽沿革、祭祀公業邱詩欽財產清冊為證。
乙、被告方面：
壹、聲明：原告之訴駁回。
貳、陳述：
一、原告提出之祭祀公業邱詩欽派下全員系統表及名冊均屬私文書，被告否認其真正
    ；又原告提出之日據時期土地登記簿，僅記載祭祀公業邱詩欽管理人為邱茂盛，
    並未記載祭祀公業邱詩欽之設立人為邱垂文、邱創寶、邱創輝、邱創仁、邱娘妹
    及邱惷等六人，亦未證明原告均為邱詩欽之子孫，原告自非祭祀公業邱詩欽之派
    下員，並無即受確認判決之法律上利益；又祭祀公業之派下權係屬身分之一種，
    屬事實問題，並非法律關係，參酌民事訴訟法第二百四十七條規定及最高法院判
    例見解，不得為確認之訴之訴訟標的，原告提起本件訴訟，於法不合。
二、依照習慣，祭祀公業管理人均由派下員擔任，祭祀公業邱詩欽原管理人為邱茂盛
    ，且據原告所提出之「祭祀公業邱詩欽沿革」亦記載「選任同為十七世子孫邱茂
    盛為公業之管理人」，邱茂盛自為祭祀公業邱詩欽派下員之一，被告均為邱茂盛
    之後裔。況邱詩欽之墓園實際上均由被告家人祭祀，原告從未參與；且祭祀公業
    邱詩欽所有土地歷年地價稅亦均由被告繳納，故被告均為祭祀公業邱詩欽之派下
    員，不容原告否認。
三、祭祀公業邱詩欽之財產即為原告所提申覆書附件財產清冊所列之財產。
參、證據：提出地價稅繳款書及照片為證。
    理  由
一、原告起訴主張：祭祀公業邱詩欽係於日據時期大正五年六、七月間，由已故之訴
    外人邱垂文、邱創寶、邱創輝、邱創仁提供其因繼承而共有，坐落桃園縣八德市
    ○○段一○八七地號土地及坐落桃園縣八德市○○段一○八七之一地號土地所有
    權應有部分六分之一、邱娘妹及邱惷分別提供前開土地所有權應有部分六分之一
    （共三大房）所設立，用以祭祀邱詩欽，訴外人邱茂盛雖為前開土地共有人，並
    為祭祀公業邱詩欽之管理人，然並非祭祀公業邱詩欽之設立人，被告雖為訴外人
    邱茂盛之子孫，仍無從取得祭祀公業邱詩欽之派下員資格，今被告爭執其等亦為
    派下員，爰起訴請求確認被告對祭祀公業邱詩欽之派下權不存在。被告則以：原
    告並未舉證證明祭祀公業邱詩欽之設立人為邱垂文、邱創寶、邱創輝、邱創仁、
    邱娘妹及邱惷等六人，亦未證明原告均為邱詩欽之子孫，原告並非祭祀公業邱詩
    欽之派下員，況祭祀公業派下員資格之有無為事實問題，不得為確認訴訟之訴訟
    標的，是以原告並無即受確認判決之利益。又祭祀公業管理者習慣上均由派下員
    擔任，被告之祖先邱茂盛為祭祀公業邱詩欽之管理人，自屬祭祀公業邱詩欽之派
    下員，被告均為訴外人邱茂盛之子孫，亦有祭祀邱詩欽之事實，故被告均為祭祀
    公業邱詩欽之派下員云云，資為抗辯。
二、原告主張坐落桃園縣八德市○○段一○八七地號土地（面積三千零八十七平方公
    尺，所有權應有部分四分之二）及坐落桃園縣八德市○○段一○八七之一地號土
    地（面積七十五平方公尺，所有權應有部分四分之二，業經徵收）係祭祀公業邱
    詩欽之全部財產，以及原告宇○○為訴外人邱創寶後裔、原告卯○○為訴外人邱
    創輝後裔、原告甲○○為訴外人邱惷後裔，被告為訴外人邱茂盛之後裔，訴外人
    邱茂盛原為祭祀公業邱詩欽之管理人之事實，業據原告提出土地登記簿謄本、戶
    為真實。
三、本件應審酌之點厥為：（一）原告就本件訴訟是否有確認利益？（二）若有，被
    告是否祭祀公業邱詩欽之派下員？茲分述如下：
（一）原告就本件訴訟有無確認利益？
１．確認法律關係之訴，非原告有即受確認判決之法律上利益者，不得提起之，民事
    訴訟法第二百四十七條定有明文。查祭祀公業之派下權，即派下對於其所屬祭祀
    公業之權利義務關係，派下員資格之有無，涉及是否可對祭祀公業財產享有公同
    共有權利，是以確認派下權存否之訴，係屬確認法律關係之訴，並非確認事實之
    訴（最高法院七十年度台上字第九九二號、七十年度台再字第一三九號、七十二
    年度台上字第一七九六號判決參照），是以被告主張派下員資格之有無為事實問
    題，不得為確認之訴訴訟標的云云，即屬無據。
２．被告另主張原告並非祭祀公業邱詩欽派下員，就本件並無確認利益一節，經查：
    除各祭祀公業另有規約或習慣限制外，係以祭祀公業設立人及其繼承人全部為派
    下（法務部編印，台灣民事習慣調查報告，第七八三頁參照）。祭祀公業邱詩欽
    之全部財產即為坐落桃園縣八德市○○段一○八七地號土地（面積三千零八十七
    平方公尺，所有權應有部分四分之二），以及業經徵收之坐落桃園縣八德市○○
    段一○八七之一地號土地（面積七十五平方公尺，所有權應有部分四分之二），
    已如前述。大正五年六月三十日由邱垂文、邱創寶、邱創輝、邱創仁提供其繼承
    自邱家煌之前開土地所有權應有部分六分之一，贈與祭祀公業邱詩欽，大正五年
    七月四日，訴外人邱娘妹、邱惷分別提供其所有之前開土地應有部分各六分之一
    ，贈與祭祀公業邱詩欽，此有土地登記簿謄本在卷可稽，足見祭祀公業邱詩欽之
    全部財產均係來自邱垂文、邱創寶、邱創輝、邱創仁、邱娘妹及邱惷六人之贈與
    ，則邱垂文、邱創寶、邱創輝、邱創仁、邱娘妹及邱惷六人為祭祀公業邱詩欽之
    裔亦不得為派下之規約或習慣，自應認為設立人之後裔均得為派下員。原告宇○
    ○為訴外人邱創寶後裔、原告卯○○為訴外人邱創輝後裔、原告甲○○為訴外人
    邱惷後裔，均有
    下員，堪可認定。
３．至被告辯稱原告未能提出
    公業派下權資格，除各祭祀公業另有規約或習慣限制外，係以祭祀公業設立人及
    其繼承人全部為派下，已如前述，且祭祀公業之享祀人固以設立人之祖先為多數
    ，惟亦有以設立人祖先以外之人為享祀人者（法務部編印，台灣民事習慣調查報
    告，第七五三頁至七五四頁參照），是以原告是否確為享祀人邱詩欽之後裔，對
    其是否具有祭祀公業邱詩欽之派下員資格一節並無影響。況且，被告自陳訴外人
    邱茂盛為「十七世子孫」，顯見享祀人邱詩欽之生存年代為清朝中葉以前，斯時
    我國顯尚無
    謄本，更有甚者，若以確為享祀人後裔為取得派下員資格之要件，則被告亦無從
    提出享祀人邱詩欽確為其祖先之
    明伊為享祀人邱詩欽之後裔云云，要無可採。
４．本件原告主張被告並非祭祀公業邱詩欽之派下員，被告則主張伊為派下員，查原
    告既均屬祭祀公業邱詩欽之派下員，則被告有無派下員資格，對原告可享有祭祀
    公業邱詩欽財產之公同共有權利範圍大小確有直接影響，是以原告之私權地位確
    因被告之爭執而有危殆，且此一危險狀態可以法院之確認判決除去之，是以原告
    就被告對祭祀公業邱詩欽有無派下權一節，具有即受確認判決之利益，被告辯稱
    原告提起本件訴訟並無確認利益云云，要無可採。
（二）被告是否祭祀公業邱詩欽之派下員？
１．本件原告提起消極確認之訴，確認被告對祭祀公業邱詩欽之派下權不存在，則就
    被告對祭祀公業邱詩欽確有派下權此一積極事實，應由被告負舉證之責，合先敘
    明。
２．按祭祀公業派下權資格，除各祭祀公業另有規約或習慣限制外，係以祭祀公業設
    立人及其繼承人全部為派下，已如前述，被告既未能舉證證明祭祀公業邱詩欽另
    有何非設立人後裔亦得為派下員之規約或習慣，自應認為祭祀公業邱詩欽派下權
    之取得，以確屬祭祀公業邱詩欽設立人之繼承人為要件。
３．被告主張伊為祭祀公業邱詩欽之派下員，無非以其祖先邱茂盛為祭祀公業邱詩欽
    管理人，自屬祭祀公業邱詩欽之派下員，被告均為邱茂盛之後裔，自均具有祭祀
    公業邱詩欽之派下權等情為據。按祭祀公業之管理人資格，習慣上尚無何項限制
    ，有派下之公業，選任派下以外之人為管理人者，亦屬有效（法務部編印，台灣
    民事習慣調查報告，第七七五頁參照），是否確為祭祀公業之派下員，與得否擔
    任祭祀公業之管理人間並無必然關連。原告所提出之土地登記簿謄本中，固有祭
    祀公業邱詩欽管理人邱茂盛之記載，此有土地登記簿謄本在卷可稽，然揆諸前開
    說明，被告之祖先邱茂盛擔任祭祀公業邱詩欽管理人之事實，尚不足以推認邱茂
    盛確具有祭祀公業邱詩欽之派下權。查原告所提出之土地登記簿謄本中，僅有邱
    垂文、邱創寶、邱創輝、邱創仁、邱娘妹及邱惷六人捐贈土地予祭祀公業邱詩欽
    之記載，並無邱茂盛或他人提供土地予祭祀公業邱詩欽之記載，此觀該土地登記
    簿謄本之登載即明。被告既自承祭祀公業邱詩欽之全部財產即為坐落桃園縣八德
    市○○段一○八七地號之土地所有權應有部分四分之二（面積三千零八十七平方
    公尺）及坐落桃園縣八德市○○段一○八七之一地號之土地所有權應有部分四分
    之二（面積七十五平方公尺，業經徵收），復未能舉證證明其祖先確有提供前開
    土地或其他財產成立祭祀公業邱詩欽之事實，自無從認為被告之祖先亦為祭祀公
    業邱詩欽之設立人。
４．被告既未能舉證證明其為祭祀公業邱詩欽設立人之繼承人，依前開說明，自無從
    認為被告對祭祀公業邱詩欽有派下權存在。
四、綜上，原告請求確認被告對祭祀公業邱詩欽之派下權不存在，即屬有據，應予准
    許。
五、兩造其餘主張及所提證據與本院上開論斷無涉或無違，不予贅述。
六、結論：原告之訴為有理由，依民事訴訟法第七十八條、第八十五條第一項，判決
    如主文。
中　　　華　　　民　　　國　　九十三　　年　　　十　　　月　　二十六　　日
                                    民事第六庭  法  官    陳怡雯
正本係照原本作成
如對本判決上訴，須於判決送達後廿日內向本院提出上訴狀
中　　　華　　　民　　　國　　九十三　　年　　　十　　　月　　二十六　　日
                                                書記官    謝梅琴
